臺灣臺中地方法院民事判決
                                   111年度中訴字第4號
原      告  凱富工程行

法定代理人  歐陽旭志
訴訟代理人  王翼升律師
複代理人    廖泉勝律師
被      告  豐裕建築經理事業股份有限公司

法定代理人  張富良  

訴訟代理人  陳鎮律師  
複代理人    葉育菁律師
            韓尚諭  
上列當事人間請求返還動產等事件，經本院於民國111年7月20日
言詞辯論終結，判決如下：
    主      文
一、被告應給付原告新臺幣146,798元，及自民國111年3月17日
    起至清償日止，按週年利率5％計算之利息。
二、原告其餘之訴駁回。
三、訴訟費用由被告負擔百分之14，餘由原告負擔。
四、本判決第一項得假執行。但被告如以新臺幣146,798元為原
    告預供擔保，得免為假執行。
五、原告其餘假執行聲請駁回。
    事實及理由
壹、程序事項：
    本件原告於起訴時原本於租賃、所有物返還、不當得利之法
    律關係，聲明請求「㈠被告應返還3台泵浦與原告、㈡被告應
    給付原告新臺幣(下同)339,800元及自起訴狀繕本送達翌日
    起至清償日止，按週年利率百分之5計算利息、㈢被告應自民
    國110年10月12日起至返還動產與原告之日止，按月給付原
    告17,000元」(見本院卷第15頁)，嗣於本院審理中因泵浦已
    無法返還而給付不能，而變更請求損害賠償賠償，改聲明請
    求「被告給付原告108萬元，並自民事訴之變更暨言詞辯論
    意旨狀繕本送達翌日起至清償日止，按週年利率5％計算之利
    息」（見本院卷第197、228、375頁），經核原告前揭變更
    之訴與原訴之主要爭點均為被告是否有義務返還泵浦，兩造
    原提出之證據資料仍得相互援用，堪認請求之基礎事實同一
    ，依民事訴訟法第255條第1項第2款規定，應予准許。
貳、實體事項：　　
一、原告主張：
  ㈠原告與訴外人大阪屋企業股份有限公司(下稱大阪屋公司)於1
    07年7月14日簽立工程契約書，就大里區仁美段土地上之「
    新大阪21期新建工程」，向原告租賃數具泵浦，大阪公司於
    108年5月間因跳票無法支應相關租金，遂由被告、原告、大
    阪屋公司簽立債權讓與契約書，由被告清償大阪屋公司已積
    欠之租金。而被告於108年9月1日承接上開工程並改名為「
    里濬別墅程」，因仍有使用原告置放在該工地現場之15HP泵
    浦3台及30HP泵浦1台需求，兩造遂約定30HP泵浦1台每月租
    金7,000元（未稅）、15HP泵浦1台每月租金5,000元（未稅
    ），由被告向原告繼續承租上開泵浦。被告於109年1月向原
    告表示欲退租30HP泵浦1台，另2台15HP泵浦則租至109年2月
    19日(共3台泵浦，下稱系爭3台泵浦)，然迄今均未返還，亦
    未支付任何對價或利益。嗣後因後續工程施作，系爭3台泵
    浦遭掩埋在結構體下方，屬不能回復原狀或回復顯有重大困
    難，故依民法第432條第2項之規定，向被告請求損害賠償。
  ㈡30HP泵浦自被告表示退租即109年1月時，即屬返還不能，距
    其耐用年數5年期滿日即112年5月，尚有40個月餘2日。而2
    台15HP泵浦自被告表示退租即109年2月20日，即屬返還不能
    ，距其耐用年數5年期滿日即112年12月1日，尚有45個月餘1
    1日，系爭3台泵浦價值合計為35萬元。又原告本即以出租泵
    浦為業，本件如被告即時返還租賃物予原告，則原告自得將
    此系爭3台泵浦再予以出租營利，30HP泵浦1台之預期利益為
    28萬（計算式：40個月×7,000元/月），15HP泵浦2台之預期
    利益45萬元（計算式：45個月×5,000元/月）。是原告之損
    害為108萬元，爰依民法第432條第2項、第216條規定，提請
    本件訴訟等語。
  ㈢並聲明:⒈被告應給付原告108萬元，及自民事訴之變更暨言詞
    辯論意旨狀繕本送達翌日起至清償日止，按週年利率5％計算
    之利息。⒉如受有利之判決，願供擔保，請准宣告假執行。
二、被告抗辯：
  ㈠依據大阪屋公司與原告所簽立工程契約書之約定，原告承包
    本件工程，抽排水設備之設置、安裝及由排水設備均為其承
    攬範圍，依該合約書中之工程發包單第6條第25點約定，取
    出系爭3台泵浦義務人為原告，不因被告後續承接本件而將
    取出抽排水設備之義務轉嫁於被告，取出系爭3台泵浦之義
    務人仍為原告。又系爭3台泵浦放置之位置及水井預留口均
    係由大阪屋公司所設計，嗣因設計不良而無法取出，此無法
    返還之原因，於被告承接大阪屋公司此工程前已存在，被告
    進場承接時雖知井底仍有泵浦，但無法知悉系爭3台泵浦無
    法取出，如何要求被告應依工程進度隨時注意何時須取出，
    是不可歸責於被告，被告亦無承諾就此障礙負排除之責任。
  ㈡縱認系爭3台泵浦無法返還之原因可歸責於被告，原告因被告
    無法返還系爭3台泵浦所受之損害，應係指原告無法使用系
    爭3台泵浦之所受損害，30HP泵浦單價14萬元於109年1月1日
    經折舊後之殘值66,608元、15HP泵浦每台單價7萬元，2台於
    109年2月20日經折舊後之殘值80,191元，系爭3台泵浦殘值
    為146,799元。又原告並未舉證證明其依已定之計畫或其他
    有客觀確定性之特別情事，在被告將系爭3台泵浦返還予原
    告後，即可立即轉租他人，原告請求被告賠償所失利益73萬
    元無理由等語。
  ㈢並聲明：⒈原告之訴駁回。⒉如受不利判決，請准供擔保免為
    假執行。
三、兩造不爭執、爭執事項（見本院卷第350-352、376頁，本院
    有依兩造最終之主張、抗辯、判決格式修正或刪減）：
  ㈠不爭執事項
  ⒈原告與大阪屋公司於107年7月14日簽立工程契約書，大阪屋
    公司依卷附之原證三工程價目表，向原告租賃數具泵浦，期
    間並有調整所租賃之泵浦數量及型號。大阪屋公司最後停工
    無法營業的當時，向原告承租的是4台15HP泵浦及1台30HP泵
    浦（見本院卷第35-49頁之大阪屋公司工程承攬合約）。
  ⒉於108年5月間，大阪屋公司因跳票而無法支應相關租金，於
    彼當時，尚有原告所有之15HP泵浦4台及30HP泵浦1台留存於
    工地現場。被告與原告、大阪屋公司簽立債權讓與契約書，
    被告爰依該債權讓與契約書，清償大阪屋公司所積欠原告之
    業到期租金（見本院卷第63-65頁之債權讓與契約書）。
  ⒊大阪屋公司在大里區仁美段1057等地號土地上之新建工程原
    為「新大阪21期新建工程」，被告約於108年9月1日承接此
    工程後，將該工程之案名變更為「里濬別墅新建工程」。
  ⒋被告於108年9月向原告承租30HP工事用污水泵浦1台（每月租
    金7,000元）、15HP工事用污水泵浦3台（每台每月租金5,00
    0元）。於109年1月退租30HP工事用污水泵浦1台（每月租金
    7,000 元）。15HP工事用污水泵浦2台租至109年2月19日。
    （見本院卷第83-85頁之原告請款單）。餘一台15HP泵浦是
    否有退租不明，惟該台不在本件原告請求範圍。
  ⒌原告所有之本院卷第23頁附表所示編號1-3所示之工事用污水
    泵浦（即系爭3台泵浦），現在係於被告所承接大阪屋建案
    土地（即大里區仁美段土地）之地底下。系爭3台泵浦現業
    經掩埋而無法取出，屬不能回復原狀或回復顯有重大困難（
    見本院卷第171 、175頁之證人即被告公司之現場工地主任
    張瑞嘉、證人即怪手人員林政緯之證述）。
  ⒍被告於承租第4項所示泵浦時，知悉該些泵浦仍置於被告所承
    接大阪屋建案土地內尚未取出（見本院卷第173 、176頁之
    證人張瑞嘉、林政緯證述）。
  ⒎係由被告自行委請證人張瑞嘉、訴外人南海岸企業有限公司
    怪手人員即證人林政緯處理取出第5項所示泵浦（含系爭3台
    泵浦）事宜，惟未能取出。
  ⒏系爭3台泵浦，30HP泵浦是107年5月3日出廠，15HP泵浦2台均
    為107年12月1日出廠（見本院卷第111-115頁出廠證明）。
  ㈡爭執事項：
  ⒈被告是否有將系爭3台泵浦取出返還給原告之義務？
　⑴被告係繼受原告與大阪屋公司之契約?抑或係另行與原告成立
    就系爭3台泵浦之租賃契約？
  ⒉原告請求被告負不能返還之損害賠償責任，有無理由?
　⑴系爭3台泵浦不能取出是否可歸責於被告？
  ⒊損害賠償數額多少為適法?
  ⑴系爭3台泵浦是否需折舊、如何折舊？
  ⑵被告是否受有喪失預期租金收益計73萬元之消極損害？
四、本院之判斷：
　㈠被告有將系爭3台泵浦取出返還給原告之義務：
　　按稱租賃者，謂當事人約定，一方以物租與他方使他方支付
    租金之契約。承租人應以善良管理人之注意義務，租賃物有
    生產力者，並應保持其生產力。租賃關係終止後，應返還租
    賃物；租賃物有生產力者保持其生產狀態，返還出租人，民
    法第421條第1項、第432條第1項及第455條定有明文。查：
　⒈兩造就系爭3台泵浦訂有租賃契約，為兩造所不爭執（見不爭
    執事項⒋），並有原告109年1月7日、109年4月30日、109年7
    月21日之請款單、被告以精營造股份有限公司(下稱精湛公
    司)之名義開立統一發票在卷可佐（見本院卷第83-87、31-3
    3頁），堪以認定。是依上開規定，被告自應負上開保管租
    賃物及租賃關係終止後之返還系爭3台泵浦義務。
　⒉兩造係另行成立就系爭3台泵浦之租賃契約，並無繼受原告與
    大阪屋公司之契約：
　　被告雖抗辯：依大阪屋公司與原告之契約工程發包單第6條
    第24點、第25點約定，取出系爭3台泵浦義務人為原告等語
    （見本院卷第381、383頁）。然：
　⑴觀諸卷附之大阪屋公司、兩造所簽之債權讓與契約書（見本
    院卷第63-65、73-75頁），記載：「債權人（按：係誤載，
    應為債務人，指大阪屋公司，下同）向甲方（按：指原告，
    下同）買受商品或服務，積欠貨款共計新台幣204,601元，
    三方同意由乙方（按：指被告，下同）代位清償，由乙方簽
    發如附件一支票，經債權人背書交付甲方，支票提示兌現後
    ，甲方對債權人貨款債權轉讓予乙方即刻生效，該債權即由
    乙方向債務人請求」、「甲方（按：指原告，下同）向丙方
    （按：指大阪屋公司，下同）承攬位於台中市○○區○○段0000
    ○地號之排水工程，故丙方積欠甲方工程款共計新台幣204,6
    01元，三方同意由乙方（按：指被告，下同）代償，由乙方
    簽發支票（如附件一），交付甲方，支票兌現後，甲方對丙
    方工程款債權轉讓予已方即可生效，該債權即由乙方向丙方
    請求」等語，可知僅係由被告代大阪屋公司清償已積欠原告
    之款項，原告並將其對大阪屋公司已存204,601元債權於代
    償後讓與給被告，並無約定由被告承受大阪屋公司與原告所
    簽訂工程契約關係。難認被告係繼受原告與大阪屋公司之契
    約。
　⑵本件係由被告自行委請證人張瑞嘉、林政緯處理取出系爭3台
    泵浦事宜乙節（見不爭執事項⒎），被告並無通知原告自行
    取出，倘兩造有繼受原告與大阪屋公司之契約，被告理應依
    約通知原告自行取出，而自行多支出此部分費用之理。足見
    兩造為就系爭3台泵浦另成立租賃契約，並無繼受大阪屋公
    司與原告簽立之契約。
　⑶準此，被告以原告與大阪屋公司契約中之工程發包單第6條第
    24點、第25點約定，抗辯取出系爭3台泵浦義務為原告，被
    告無須負取出並返還系爭3台泵浦給原告之義務乙節，委無
    足取。
　㈡原告依民法第432條第2項規定請求被告負損害賠償責任，為
    有理由：
　　按承租人違反前項義務，致租賃物毀損、滅失者，負損害賠
    償責任。但依約定之方法或依物之性質而定之方法為使用、
    收益，致有變更或毀損者,不在此限，民法第432條第2項定
    有明文。又按在債務不履行，債務人所以應負損害賠償責任
    ，除以有可歸責之事由存在為要件。故債權人苟證明債之關
    係存在，債權人因債務人不履行債務而受損害，即得請求債
    務人負債務不履行責任，如債務人抗辯損害之發生為不可歸
    責於債務人之事由所致，即應由其負舉證責任，如未能舉證
    證明，自不能免責（最高法院108年台上字第2270號民事判
    決參照）。再債務人「自始給付不能」與「嗣後不能」之情
    形有別，因「嗣後不能」之可歸責於債務人之事由，尚可檢
    視「債務人就其不履行，是否具有故意或過失之可責」，然
    就「自始給付不能」之情形而言，囿於「債務人締約前」就
    其給付實現之可能，原無注意義務之可言，而債務人斯時既
    無注意義務，客觀上即難檢視「債務人訂約之前，是否具有
    故意或過失之可責」，故「嗣後不能」究否可歸責於債務人
    之判斷標準（即債務人有無故意、過失），自不能適用於「
    自始主觀不能」之情況，考量債務人在締約之際，理應知悉
    自己「能否提出給付」或「於將來能否排除給付不能之情形
    而為給付」，故於「債務人明知其締約當時，尚無能為契約
    之給付，猶執意與他方締約」之情形下，當然不容債務人事
    後託詞「其非故意、過失」云云以圖免責，是債務人就自始
    主觀給付不能之債務不履行，應負締約擔保之責，如此方符
    當事人訂立契約之目的，並能合理分配契約風險、保障交易
    安全，且不致於造成債務人之過苛負擔。查：
　⒈被告向原告承租時已知系爭3台泵浦在地底下，系爭3台泵浦
    現已滅失而無法返還乙節，為兩造不爭執（見不爭執事項⒌
    、⒍），且據證人張瑞嘉、林政緯於本院審理時證述明確（
    本院卷第171、173-175頁），堪以認定。
　⒉據證人張瑞嘉證稱：我有看過泵浦要拉上來，可以拉上來，
    開口比泵浦大；那個井很大，蓋在在地下，挖地下室時，那
    個蓋子蓋在泵浦上方，要有人下去把蓋子割破，泵浦才拿得
    起來等語（見本院卷第171-172頁）；及證人林政緯證述：
    我要用怪手去把地下泵浦拉上來，但因大阪屋公司留的預留
    口太小，泵浦管子上來，但泵浦卡住而螺絲斷掉，所以無法
    拉上來；管子拉上的口徑夠，但泵浦拉不上來，不知道當時
    設計時有無鋼筋或者下面的雜物卡住泵浦，因為水位很高，
    水很混濁等語（見本院卷第174-175頁）。可知該預留口的
    開口有比系爭3台泵浦大，證人林政緯雖表示有預留口太小
    之問題，然亦表示不知道是否下面有雜物卡住系爭3台泵浦
    ，導致系爭3台泵浦拉不上來，可見系爭3台泵浦無法取出亦
    可能是因井內有雜物所致，於被告於承租後仍有繼續使用系
    爭3台泵浦一段期日，井內雜物究竟於何時產生並無法得知
    ，是依現有證據資料，難認為被告承接時，系爭3台泵浦已
    屬於無法取出之狀態，尚難認系爭3台泵浦無法取出是不可
    歸責於被告，揆諸前揭說明，被告仍應負返還不能之損害賠
    償責任。
　⒊再者，就本件情形而論，被告向原告承租系爭3台泵浦時，系
    爭3台泵浦已在地底下，乃被告於締約時所明知，被告當時
    應能事先評估將來是否能順利取出系爭3台泵浦返還給被告
    ，而決定是否要向原告承租，被告既是明知上情，猶與原告
    承租系爭3台泵浦，則揆諸前揭說明，縱使被告嗣後遭遇難
    題，難以取出，亦不容以是大阪屋公司放置，以圖免自己依
    約所應承擔之「自始主觀給付不能」之債務不履行之責。
　⒋準此，原告依民法第432條第2項規定請求被告負損害賠償責
    任，為有理由。
  ㈢損害賠償數額：
　⒈原告得請求因系爭3台泵浦滅失所受無法獲返還之損害146,79
    8元部分為有理由，逾此範圍無理由：
　　按負損害賠償責任者，除法律另有規定或契約另有訂定外，
    應回復他方損害發生前之原狀；債權人得請求支付回復原狀
    所必要之費用，以代回復原狀；不能回復原狀或回復顯有重
    大困難者，應以金錢賠償其損害，民法第196條、第213條第
    1項、第3項、第215條分別定有明文。又按物被毀損時，被
    害人依民法第196條規定請求物被毀損所減少之價額，得以
    必要之修復費用為估定之標準；被害人除得依民法第196條
    請求賠償外，固不排除民法第213條至第215條之適用。惟修
    復費用以必要者為限，如係以新品換舊品，應予折舊（最高
    法院82年度台上字第892號判決意旨、77年度第9次民事庭會
    議決議要旨參照）。經查：
  ⑴系爭3台泵浦於一定年期後終因功能效益衰退至不值，而行政
    院公布之固定資產耐用年數表亦將該等項目列屬第三類第18
    項農業機械設備，耐用年數為5年，自應以折舊方式計算殘
    值。
  ⑵系爭3台泵浦未來經濟效益消耗程度逐年遞漏，應採定率遞減
    法，以固定資產每期減除該期折之餘額順序作為各次期計算
    折舊之基數，而以一定比率計算各期折舊額較妥適。
  ⑶查系爭30HP泵浦為107年5月3日出廠、系爭15HP泵浦均為107
    年12月1日出廠（見不爭執事項⒏），30HP泵浦單價為14萬元
    ，15HP泵浦每台單價7萬元，有報價單可佐（見本院卷第29
    頁），且兩造不爭執30HP泵浦單價為14萬元、15HP泵浦單價
    7萬元及以退租時計算殘值（見本院卷第249、253、365-366
    、389頁）。依行政院所頒「固定資產耐用年數表」及「固
    定資產折舊率表」之規定，抽水機之耐用年數為5年，依定
    率遞減法每年折舊千分之369，並參酌「營利事業所得稅查
    核準則」第95條第8項所定：「固定資產提列折舊採用定率
    遞減法，以1年為計算單位，其使用期間未滿1年者，按實際
    使用之月數相當於全年之比例計算之，不滿1月者，以月計
    」，則系爭30HP泵浦至退租時即109年1月1日，已使用1年8
    月，依上開方式扣除折舊額後，殘值為66,608元（詳附表一
    ）。而系爭15HP泵浦至退租時即109年2月20日，已使用1年3
    月，依上開方式扣除折舊額後，每台殘值為40,095元（詳附
    表二）。綜上，原告得請求因系爭3台泵浦滅失所受無法獲
    返還之損害總額為146,798元(計算式：66,608元＋40,095元＋
    40,095元），應屬有據，逾此範圍則無理由。
　⒉原告主張因系爭3台泵浦無法返還，受有喪失預期租金收益計
    73萬元之消極損害，無理由：
　　損害賠償，除法律另有規定或契約另有訂定外，應以填補債
    權人所受損害及所失利益為限。依通常情形，或依已定之計
    劃、設備或其他特別情事，可得預期之利益，視為所失利益
    ，民法第216條定有明文。茲就原告請求系爭3台泵浦預期出
    租利益損害部分，分述如下：
　⑴按所失利益，固不以現實有此具體利益為限，惟該可得預期
    之利益，亦非指僅有取得利益之希望或可能為已足，尚須依
    通常情形，或依已定之計劃、設備或其他特別情事，具有客
    觀之確定性（最高法院98年度台上字第2144號裁判意旨參照
    ）。查依原告提出其與他人訂立租賃契約（見本院卷第267-
    335頁），可知原告確實有與他人訂立泵浦租賃契約，顯見
    原告不只有系爭3台泵浦，尚有數台其他泵浦，原告該些租
    約約定出租之泵浦，並非系爭3台泵浦，尚未能僅以原告陸
    續均有與他人訂立租賃泵浦租約之事實，作為系爭3台泵浦
    於終止租約後，即能立刻順利出租之證明，自應認該等租金
    收益不具客觀確定性，非屬民法第216條所指之消極損害，
    原告自無權請求被告賠償預期租金收益共73萬元。
　⑵再者，按不法毀損他人之房屋，不能回復原狀者，除應賠償
    房屋價值之損害外，對於被害人所受不能使用房屋之相當於
    租金之損害，亦應負賠償之責。該房屋價值之賠償係屬回復
    原狀之替代，於債務人為給付後，即不復再有相當於租金損
    害之可言；是被害人請求賠償相當於租金之損害，僅得算至
    受償房屋價值損失之時為止。陳○如五人主張系爭建物遭黃○
    銘四人不法毀損，請求渠等賠償自起訴狀繕本送達翌日即99
    年7月10日起至房屋重建完成即取得使用執照日止之相當於
    租金之損害，其關於受償房屋價值損失以後部分，尚非有據
    （最高法院民事判決104年度台上字第504號判決參照）。是
    原告既已請求被告賠償其自退租日起之系爭3台泵浦殘值，
    自該請求狀繕本送達之翌日即111年3月17日（被告表示於11
    1年3月16日收受，見本院卷第228頁）起，原告請求預期租
    金之損害部分，揆諸前開說明，不論是否確有預期租金收益
    ，均屬無據。
　⑶準此，原告主張因系爭3台泵浦無法返還，受有喪失預期租金
    收益計73萬元之消極損害，無理由。
五、查本件原告對被告之損害賠償請求權，係屬未定給付期限之
    金錢債權，依民法第229條第2項、第233條第1項前段、第20
    3條規定，原告請求被告給付自民事訴之變更暨言詞辯論意
    旨狀送達之翌日即111年3月17日（見本院卷第228頁）起至
    清償日止，按週年利率百分之5計算之利息，為有理由，應
    予准許。
六、綜上所述，原告依民法第432條第2項規定，請求被告給付14
    6,798元，111年3月17日起至清償日止，按週年利率5％計算
    之利息，為有理由，應予准許，逾此部分，則無理由，應予
    駁回。
七、本判決所命給付之金額未逾50萬元，依民事訴訟法第389條
    第1項第5款規定，應依職權宣告假執行。至原告就敗訴部分
    陳明願供擔保聲請宣告假執行，因訴之駁回而失所依據，不
    予准許。另被告就原告勝訴部分陳明願供擔保，聲請宣告免
    為假執行，合於法律規定，爰酌定相當之擔保金額宣告之。
八、本件為判決之基礎已臻明確，兩造其餘之攻擊或防禦方法及
    所用之證據，經本院斟酌後，認為均不足以影響本判決之結
    果，爰不逐一論列，附此敘明。
參、訴訟費用負擔之依據：民事訴訟法第79條。
中    華    民    國  111    年     8     月    19    日
                  臺灣臺中地方法院民事庭
                                  法  官  陳佩怡
以上為正本，係照原本作成。
如不服本判決，應於送達後二十日內，向本院提出上訴狀並表明
上訴理由，如於本判決宣示後送達前提起上訴者，應於判決送達
後二十日內補提上訴理由書（須附繕本）。如委任律師提起上訴
者，應一併繳納上訴審裁判費。
中    華    民    國  111    年     8     月    19    日
                                  書記官  許千士
附表一：30HP泵浦折舊
折舊時間           金額
第1年折舊值        140,000×0.369=51,660
第1年折舊後價值    140,000-51,660=88,340
第2年折舊值        88,340×0.369×(8/12)=21,732
第2年折舊後價值    88,340-21,732=66,608

附表二：15HP泵浦折舊
折舊時間           金額
第1年折舊值        70,000×0.369=25,830
第1年折舊後價值    70,000-25,830=44,170
第2年折舊值        44,170×0.369×(3/12)=4,075
第2年折舊後價值    44,170-4,075=40,095